ACORDAO-COMPLETO-2340414

ACÓRDÃO 1667/2019 ATA 6/2019 - SEGUNDA CÂMARA

VISTOS, relatados e discutidos estes autos de tomada de contas especial instaurada pelo Ministério do Turismo (MTur) em desfavor de José Hildo Hacker Júnior, como então prefeito de Tamandaré - PE (gestões: 2009-2012 e 2013-2016) , diante da omissão no dever de prestar contas do Convênio nº 426/2011 (Siconv 762957) destinado a "ações de promoção turística" a partir do aporte de recursos federais sob o valor de R$ 300.000,00, tendo a vigência do ajuste sido estipulada para o período de 14/12/2005 a 15/5/2009;
ACORDAM os Ministros do Tribunal de Contas da União, reunidos em Sessão da Segunda Câmara, ante as razões expostas pelo Relator, em:
9.1. rejeitar parcialmente as alegações de defesa para julgar irregulares as contas do Sr. José Hildo Hacker Júnior, nos termos dos arts. 1º, I, 16, III, alínea "a", e 19, parágrafo único, da Lei nº  8.443, de 1992, aplicando-lhe a multa prevista no art. 58, I e II, da Lei nº 8.443, de 1992, sob o valor de R$ 30.000,00 (trinta mil reais) , além de lhe fixar o prazo de 15 (quinze) dias, contados da notificação, para que comprove, perante o Tribunal (art. 214, III, "a", do RITCU) , o recolhimento da referida quantia ao Tesouro Nacional, atualizada monetariamente na forma da legislação em vigor;
9.2. autorizar, caso requerido, nos termos do art. 26 da Lei nº 8.443, de 1992, e do art. 217 do RITCU, o parcelamento da dívida fixada por este Acórdão em até 36 (trinta e seis) parcelas mensais e sucessivas, sobre as quais incidirão a atualização monetária e os correspondentes acréscimos legais, esclarecendo aos responsáveis que a falta de pagamento de qualquer parcela importará no vencimento antecipado do saldo devedor, sem prejuízo das demais medidas legais;
9.3. autorizar, desde logo, a cobrança judicial da dívida fixada por este Acórdão, nos termos do art. 28, inciso II, da Lei nº 8.443, de 1992, caso não atendida a notificação; 
9.4. determinar que, no prazo de 15 (quinze) dias contados da notificação, o Município de Tamandaré - PE promova a restituição do valor equivalente a 95,35% do saldo subsistente junto à conta bancária nº  10.803-0, na Agência 3924-1 do Banco do Brasil S.A., em favor do Tesouro Nacional, como saldo proporcional remanescente dos valores federais aportados ao Convênio Siconv 762957/2011, devendo enviar, nesse mesmo prazo, o respectivo comprovante da restituição ao TCU;
		9.5. determinar que a unidade técnica adote as seguintes medidas: 
		9.5.1. envie a cópia deste Acórdão, acompanhado do Relatório e da Proposta de Deliberação que o fundamenta, aos seguintes destinatários:
		9.5.1.1. à Procuradoria da República no Estado de Pernambuco, nos termos do art. 16, § 3º, da Lei nº 8.443, de 1992, e do art. 209, § 7º, in fine, do RITCU, para o ajuizamento das ações civis e penais cabíveis; e
9.5.1.2. ao Ministério do Turismo e ao Município de Tamandaré - PE, para ciência e adoção das providências cabíveis em relação, especialmente, ao item 9.4 deste Acórdão; e
9.5.2. promova o monitoramento da determinação prolatada pelo item 9.4 deste Acórdão, representando ao Tribunal, se necessário.

Tomada de Contas Especial instaurada pelo Ministério do Turismo (MTur) em desfavor de José Hildo Hacker Júnior, como então prefeito de Tamandaré  PE (gestões: 2009-2012 e 2013-2016), diante da omissão no dever de prestar contas do Convênio nº 426/2011 (Siconv 762957) destinado a ações de promoção turística a partir do aporte de recursos federais sob o valor de R$ 300.000,00, tendo a vigência do ajuste sido estipulada para o período de 14/12/2005 a 15/5/2009.

Segunda Câmara

Município de Tamandaré - PE.

3. Responsável: José Hildo Hacker Júnior (CPF XXX.595.294-XX).

Ana Arraes (Presidente).

13.1. Ministros presentes: Ana Arraes (Presidente), Augusto Nardes, Aroldo Cedraz e Raimundo Carreiro.
13.2. Ministra que alegou impedimento na Sessão: Ana Arraes (Presidente).
13.3. Ministros-Substitutos presentes: Marcos Bemquerer Costa e André Luís de Carvalho (Relator).

ACORDAO-COMPLETO-2473925

Acórdão 479/2022 - Segunda Câmara

ACORDAO-COMPLETO-2538815

Acórdão de Relação 3290/2022 - Segunda Câmara

Acórdão de Relação

ANDRÉ DE CARVALHO

Trata-se de tomada de contas especial instaurada pelo Ministério do Turismo (MTur) em desfavor de José Hildo Hacker Júnior, como então prefeito de Tamandaré - PE (gestões: 2009-2012 e 2013-2016) , diante da omissão no dever de prestar contas do Convênio nº 426/2011 (Siconv 762957) destinado a "ações de promoção turística" a partir do aporte de recursos federais sob o valor de R$ 300.000,00, tendo a vigência do ajuste sido estipulada para o período de 14/12/2005 a 15/5/2009.
Após a análise final do feito, o auditor federal da então Secex-RS lançou o seu parecer conclusivo à Peça 29 nos seguintes termos:
" (...) HISTÓRICO 
2. Conforme disposto na Cláusula Sexta do convênio (peça 1, p. 50) , foram previstos R$ 312.800,00, para execução do objeto, dos quais R$ 300.000,00 seriam repassados pelo concedente e R$ 12.800,00 corresponderiam à contrapartida.   
3. Entretanto, houve repasse apenas da primeira parcela no valor de R$ 262.368,00 que foi transferida mediante Ordem Bancária nº 13OB800047, consoante Relação de Ordens Bancárias Externas de 11/6/2013 (peça 1, p. 64) a ser depositado na conta vinculada prevista na Cláusula Sétima do convênio em apreço (peça 1, p. 50-51) . 
4. Em conformidade com a Cláusula Quarta do convênio (peça 1, p. 49-50) , o prazo de vigência abarcaria o período de 20/12/2011 a 20/6/2012, a partir da data de sua assinatura, sendo estabelecido o prazo máximo de 30 (trinta) dias para apresentar a prestação de contas, a contar do término de vigência determinado. Não houve termos aditivos. No entanto, conforme dados do executor/valores o convênio abarcou o período de 20/12/2011 a 18/3/2014 (peça 1, p. 11, em consonância com o Plano de Trabalho, peça 1, p. 12-17) .
5.	O Parecer Técnico de Análise de Prestação de Contas n. 41/2014, de 21/7/2014, do concedente (peça 1, 79) concluiu que o convenente não realizou de forma plena o plano de trabalho, considerando reprovada a prestação de contas.
6. Do mesmo modo, o Despacho n. 550/2014 do concedente, de 7/8/2014, registra a inadimplência tendo em vista a não apresentação da prestação de contas pelo responsável, havendo inclusão do Município no Cadastro de Inadimplentes do Siafi (peça 1, p. 81) . O Demonstrativo de Débito consta da fl. 93 da peça 1.
7.	Em 3/12/2014, é emitido o Relatório do Tomador de Contas Especial nº 682/2014 que concluiu que o ex-Prefeito causou dano ao erário devendo ser registrado na conta "Diversos Responsáveis Apurados" (peça 1, p. 103-107) .
8.	A Controladoria-Geral da União elaborou, em 2/4/2015, o Relatório de Auditoria nº  667/2015 (peça 1, p. 130-132) em que concluiu que o responsável está em débito com a Fazenda Nacional considerando o dano ao erário causado, 'em razão da omissão no dever de prestar contas do Convênio em comento, apurando-se como prejuízo o valor original de R$ 262.368,00'. 
9. Nesse sentido, o Certificado de Auditoria nº 1075/2015 atesta a irregularidade de contas do responsável retrocitado (peça 1, p. 134) .  Do mesmo modo, concluiu o Parecer do Dirigente do Órgão de Controle Interno (peça 1, p. 135) e o Pronunciamento Ministerial (peça 1, p. 136) .
10. Foi proposta a preliminar de diligência junto ao Banco do Brasil S/A neste feito, conforme instrução da peça 19, em que, conforme subitem 65.1.1, subdivididos em 65.1.1.1 a   65.1.1.4,  requer-se, com relação à conta corrente n. 10.803-0, agência 3924-1, do Banco do Brasil S/A,  de titularidade do Município de Tamandaré-PE, criada para movimentação dos recursos do Convênio Siconv-762.957/2011, como segue: (i) extrato da conta corrente, em meio eletrônico, incluindo toda movimentação desde a criação da conta; (ii) cópias, em meio eletrônico, dos eventuais cheques referentes a essa conta corrente; (iii) relatório, em meio eletrônico, de outras movimentações de saque dessa conta corrente que inclua: cifras, datas e favorecidos e relatório das aplicações financeira. A unidade diligenciada trouxe, em atenção aos Ofícios desta Unidade Técnica (peças 21 e 23) , ainda que a destempo, a contar dos ARs (peça 22 e 24) , a sua resposta na peça 26 do processo.
EXAME TÉCNICO
11. Em cumprimento ao Pronunciamento da Unidade, em delegação de competência do Exmo. Ministro Relator André de Carvalho, foi promovida a citação do responsável, Sr. José Hildo Hacker Júnior (CPF XXX.595.294-XX) , mediante Ofício desta Unidade Técnica (peça 11) , datado de 4/3/2016 (considerando que o Ofício desta Unidade Técnica da peça 8 teve como AR -peça 9: não procurado) .
12. O responsável, apresenta as suas alegações de defesa na peça 13, ainda que a destempo, conforme data do protocolo 16/5/2016 e o AR assinado-peça 12.
13. Passa a seguir ao exame das alegações de defesa do responsável supracitado. 
Alegações de defesa do Sr. José Hildo Hacker Júnior (peça 13) 
14. Dispõe o responsável, em suma, que, no que tange à execução física do convênio, que foi adquirido parte do material proposto. Com relação à contrapartida, houve depósito de seu valor na conta específica do convênio.
15. Acresce que a prestação de contas final foi encaminhada ao concedente, como se demonstraria no Ofício 788/2015/CGCV/SPOA/SE/Mtur, de 5/10/2015 (peça 13, p. 3) , que faz referência ao recebimento, pelo Ministério do Turismo, do Ofício GP nº 213/2015.
16. Apensa o ex-Prefeito a documentação pertinente à prestação de contas do convênio em apreço, como se verifica no Anexo X - Relatório de Execução Físico-Financeira (peça 13, p. 8-9) , datado de 17/9/2015, em que demonstra a aquisição de parte dos bens relativos ao programa Ações de Promoção Turística do Município de Tamandaré (havendo disparidade entre o programado e o executado no tocante à quantidade executada) , apontando um total pago de R$ 244.660,00. Os pagamentos foram feitos à Gráfica A Única Ltda., consoante Anexo XI - Relação de Pagamentos Efetuados (peça 13, p 10) .  Igualmente, a Relação de Bens Adquiridos consta do Anexo XII (peça 13, p. 11-12) .
17. No Anexo XIII (peça 3, p. 13) , na Prestação de Contas Conciliação Bancária, é apresentado o saldo bancário em 17/9/2015 de R$ 37.856,35 (resultante da execução financeira do convênio, como atesta a peça 13, p. 9) . Ademais, há a Relação de Execução da Receita e Despesa (Anexo XIV - peça 13, p. 14-15) . 
18. A Prefeitura fez empenho e pagamento a empresa Gráfica A Única Ltda., mediante nota fiscal e transferência entre contas correntes, como se verifica nas fls. 16 a 18 da peça 13.
19. Nas fls. 19-86 da peça 13, é apresentado o extrato da conta corrente da conta vinculada do convênio em comento. Constata-se que os recursos do concedente pertinentes à primeira parcela entraram em 18/6/2013 na conta do convenente, sendo logo feita aplicação financeira em 27/6/2013 (o mesmo se aponta na fl. 6 da peça 26) . Os recursos da contrapartida foram aportados na conta vinculada em 14/12/2012 (peça 13, p. 23 e fls. 3-6 da peça 26, com cópia do cheque respectivo) . O total pago ao fornecedor foi feito em 8/11/2013 (peça 13, p. 17-18 e 37, bem como fl. 6 da peça 26) .
20. A movimentação dos recursos na conta bancária, inclusive da aplicação financeira, consta das fls. 6-11 da peça 26, apontando um saldo total de R$ 42.078,08 em 7/10/2016.
21. A empresa Gráfica A Única Ltda. (CNPJ 11.146.610/0001-14) foi a empresa vencedora no Pregão Presencial/Registro de Preços 14/2013 com adjudicação do objeto a ser contratado (peça 13, p. 89- 99 e peças 14-18) .
Análise
22. Constata-se que o responsável apresentou a sua prestação de contas em 17/9/2015, com encaminhamento ao concedente em 5/10/2015, descumprindo com o prazo previsto no Convênio firmado, referido no seu prazo de vigência, além do fato de que as contas foram apresentadas após ter sido instaurado o procedimento administrativo de Tomada de Contas Especial (peça 1, p. 103-107) .
23. Assim, a omissão do responsável ficou caracterizada nos autos, como foi formalizada no Despacho do concedente constante da fl. 81 da peça 1.
24. Esta Unidade Técnica registrou, no Ofício de Citação da peça 11, a omissão do dever de prestar contas do responsável, em atendimento ao requerido no item 9.5 do Acórdão 1792/2009-TCU-Plenário do Ministro Relator Augusto Sherman.
25. Dessarte, é cabível a aplicação do referido no § 4º do art. 209 do RI/TCU, uma vez que o responsável não justificou a falta resultante da apresentação posterior de suas contas o que não elide a irregularidade.
26. Ademais, não devolveu o responsável o saldo financeiro remanescente, como determina o art. 73 da Portaria Interministerial n. 507/2011 e art. 57 da Portaria Interministerial n. 127/2008. Não há comprovação dos autos da emissão do GRU - Guia de Recolhimento de Receitas da União, disponível no sítio da STN, com a previsão no art. 3º do Decreto 4950/2004, relativo à devolução dos recursos financeiros remanescentes, pertinentes ao saldo do valor repassado mais a aplicação financeira realizada.
27. Com efeito, é constatado um saldo de R$ 17.708,00 (R$ 262.368,00 - R$ 244.660,00- peça 13, p. 9) que não foi devolvido, após o pagamento em 8/11/2013 do fornecedor retrocitado. Esse valor foi mantido na conta vinculada e sendo feita aplicação financeira chegando a um total R$ 42.078,08 em 7/10/2016 (peça 26, p. 11) . 
CONCLUSÃO
28. Verificou-se a omissão do responsável na apresentação da prestação de contas dentro do prazo hábil exigido o que caracteriza a irregularidade de suas contas, já que não justificou a sua falta no dever de prestar contas como preconiza o § 4º do art. 209 do RI/TCU, sendo que houve ciência por parte desta Unidade Técnica desta omissão no seu Ofício citatório da peça 11, em consonância com o item 9.5 do Acórdão 1792/2009-TCU-Plenário do Ministro Relator Augusto Sherman. Em similitude ao apontado, tem-se o Acórdão 4838/2017-TCU-Segunda Câmara do Ministro Relator Marcos Bemquerer que dispõe:
	'14. Cabe lembrar que, conforme já se debateu neste Tribunal - Acórdãos ns. 1.529/2008 (da minha relatoria) , 2.195/2011 (Relator Ministro Walton Alencar Rodrigues) , da 1ª Câmara; 7.192/2010 (Relator Ministro Benjamin Zymler) , da 2ª Câmara; 2.511/2010 - Plenário (Relator Ministro Benjamin Zymler) , entre outras deliberações -, a apresentação intempestiva dos elementos que comprovam a aplicação dos recursos constitui prova capaz apenas de afastar o débito que seria imputado ao responsável, mas a omissão no dever de prestar contas representa falta grave, que afronta à norma constitucional inserida no art. 70, parágrafo único, da Carta Magna, ensejando a irregularidade das contas do gestor, com incidência de multa.
	15. Tal entendimento resultou no seguinte Enunciado da Jurisprudência Selecionada deste Tribunal:
	'A apresentação intempestiva das contas poderá elidir o débito em face da comprovação da aplicação regular dos recursos. Todavia, ela não sana a irregularidade inicial do gestor (omissão de prestar contas dos recursos recebidos) '.
29.	 Outrossim, inexiste nos autos elementos que permitam concluir pela ocorrência de boa-fé do responsável ou de outras excludentes de culpabilidade em sua conduta, pois não comprovou, no prazo exigido pela legislação, o seu dever de prestar contas que era de  sua responsabilidade pessoal, considerando, nesse aspecto, que todo aquele que utiliza ou gerencia recursos públicos, por dever constitucional e legal, submete-se ao dever de demonstrar o correto emprego dos valores federais, nos termos dos arts. 70, parágrafo único, e 37, caput, da Constituição de 1988 e do art. 93 do Decreto-Lei 200, de 25 de fevereiro de 1967.
30. Além disso, o responsável não comprovou nos autos a devolução do saldo financeiro remanescente, como preconiza o art. 73 da Portaria Interministerial 507/2011 mediante a emissão da GRU respectiva.
31. Nesse sentido, dispõe o Acórdão 3115/2018-TCU-Primeira Câmara do Ministro Relator Augusto Sherman que o TCU tem competência para determinar a instituição financeira oficial a devolução de saldo remanescente em conta corrente vinculada a convênio. No caso presente, deve-se fixar um prazo para que   a Prefeitura de Tamandaré/PE promova a restituição aos cofres do Tesouro Nacional do saldo resultante da execução financeira do Convênio MTur nº 426/2011, Siconv 762.957/2011 no valor total R$ 42.078,08, em 7/10/2016, da aplicação financeira constante da conta vinculada n.10.803-0, agência 3924-1, do Banco do Brasil S/A, de titularidade do Município de Tamandaré-PE do convênio em apreço. 
PROPOSTA DE ENCAMINHAMENTO
32. Diante do exposto, submetemos os autos à consideração superior, propondo ao Tribunal:
a) com base nos arts. 1º, inciso I, 16, inciso III, alínea 'a', 19, parágrafo único, e 23, inciso III, da Lei n. 8.443/1992, julgar irregulares as contas do Sr. José Hildo Hacker Júnior (CPF XXX.595.294-XX) ;
b) aplicar ao responsável retromencionado a multa prevista no art. 58, inciso I, da Lei n. 8.443/1992, fixando-lhe o prazo de 15 (quinze) dias, a contar da notificação, para que comprove, perante o Tribunal (artigo 214, inciso III, alínea a, do Regimento Interno/TCU) , o recolhimento da dívida aos cofres do Tesouro Nacional, atualizada monetariamente desde a data do presente Acórdão até a do efetivo recolhimento, se for paga após o vencimento, na forma da legislação em vigor; 
c) autorizar, caso requerido, nos termos do art. 26 da Lei n. 8.443/1992, o parcelamento da dívida em até 36 (trinta e seis) parcelas mensais e sucessivas, esclarecendo ao responsável que a falta de pagamento de qualquer parcela importará no vencimento antecipado do saldo devedor (art. 217, § 2º, do RI/TCU) , sem prejuízo das demais medidas legais;
d) autorizar, desde logo, a cobrança judicial da dívida, nos termos do artigo 28, inciso II, da Lei n. 8.443/1992, caso não atendida a notificação;
e) fixar o prazo de quinze dias, contado a partir da ciência deste acórdão, para que o Município de Tamandaré/PE:
e.1) devolva aos cofres do Tesouro Nacional, corrigido monetariamente, o saldo remanescente da execução financeira do Convênio MTur n. 426/2001, Siconv 762.957/2011, constante da conta vinculada n.10.803-0, agência 3924-1, do Banco do Brasil S/A, conforme tabela abaixo:  
	Nomenclatura financeira
	Valor Original (R$) 
	Data de Referência

	Saldo total aplicação financeira
	42.078,08
	7/10/2016

e.2) comprove, perante a este Tribunal, o cumprimento da medida indicada no subitem anterior;	
f) dar ciência e remeter cópia da decisão que vier ser tomada pelo Tribunal ao responsável e ao Ministério do Turismo, comunicando-lhes que o relatório e voto que a fundamentarem podem ser acessados por meio do endereço eletrônico www.tcu.gov.br/acórdãos;
h) encaminhar cópia da deliberação ao Procurador-Chefe da Procuradoria da República  em Pernambuco, nos termos do § 3º do art. 16 da Lei 8.443/92 c/c o § 7º do art. 209 do Regimento Interno do TCU para a adoção das medidas cabíveis, comunicando-lhes que o relatório e o voto que a fundamentarem podem ser acessados por meio do endereço eletrônico www.tcu.gov.br/acórdãos".
Por seu turno, ao discordar do aludido parecer do auditor federal, o diretor técnico lançou o seu parecer à Peça 30, com a anuência do dirigente da unidade técnica (Peça 31) , nos seguintes termos:
	"Com as devidas vênias, manifesto-me em desacordo com a instrução precedente quanto às suas conclusões e propostas de encaminhamento.
II
2. A questão fulcral que deu azo à instauração da tomada de contas especial pelo Ministério do Turismo (MTur) foi o entendimento do concedente no sentido de que a convenente, Prefeitura Municipal de Tamandaré/PE, teria sido omissa ao não apresentar a prestação de contas do convênio n. 762.957/2011 - conforme mencionado em diversos documentos do Ministério, dos quais se extraem os seguintes trechos (grifos inseridos) :
Parecer Técnico n. 41/2014 (peça 1, p. 79) , de 22/7/2014:
'2.2 O presente Convênio teve sua prestação de contas solicitada por meio do Ofício n. 24/2014 enviado via Correios em 7/5/2014 (fls. 162 e 163) , o qual foi recebido pela Convenente em 13/5/2014 (fl. 164) . Desde então, não houve o envio da referida prestação de contas, tão pouco qualquer contato feito pela Convenente, mesmo que para solicitar aditamento do prazo para envio da documentação'.
Despacho n. 550/2014 (peça 1, p. 81) , de 7/8/2014:
'Tendo em vista que a prestação de contas do Convênio n. 762957/2011 foi solicitada por meio do Ofício n. 24/2014/DPMKN/SNPTur/MTur, recebido pela Prefeitura em 13 de maio de 2014, conforme AR folha 164, e não foi apresentada, (...) '.
Relatório do Tomador de Contas Especial n. 682/2014 (peça 1, p. 104) , de 3/12/2014:
'7. O motivo para a instauração da presente Tomada de Contas Especial foi a impugnação total das despesas, decorrente da Não Apresentação de Prestação de Contas do CV 762957/2011, fato que se encontra demonstrado na documentação constante do processo, e conforme verificado no processo e no despacho para instauração de TCE'.
3. Em razão da alegada omissão, o MTur procedeu à impugnação total do convênio.
4. Todavia, a fundamentação do Ministério restou equivocada, pois há elementos que indicam que o município teria, sim, apresentado documentação à título de prestação de contas, cabendo ao repassador dos recursos realizar a avaliação físico-financeira da execução da avença.
III
5. De início, cabe rememorar a Diretriz-Siconv n. 4/2010, que orienta os gestores sobre a obrigatoriedade de realizar ou registrar os atos referentes à celebração, execução, acompanhamento e fiscalização dos convênios e contratos de repasse no Sistema Siconv, e a Diretriz-Siconv n. 11/2012, que deliberou que a apresentação da prestação de contas de convênios, contratos de repasse e termos de parceria se dê, exclusivamente, por meio do Siconv.
6. Nesse sentido, consulta realizado no sistema indica que o município teria inserido diversos documentos de prestação de contas, antes da instauração da TCE ou da remessa do processo ao TCU. 
7. Por exemplo, à peça 27 constam telas do Siconv indicando que três relatórios (Bens Produzidos ou Construídos; Pagamentos Realizados; e Documentos de Liquidação Incluídos) foram inseridos no sistema entre 12/2013 e 1/2014 - cerca de um ano antes da instauração da TCE.
8. Os documentos da licitação realizada, do contrato assinado e do pagamento realizado também foram inseridos no sistema, entre os dias 11 e 16/12/2013, conforme peça 28.
9. Dito isto, é indevida a afirmação do MTur de que a prestação de contas não teria sido apresentada. Eventualmente, o Ministério poderia até considerar que a apresentação teria sido apenas parcial, mas, ainda assim, caber-lhe-ia, proceder à análise dos documentos inseridos no Siconv - registrando as conclusões nos seus relatórios e pareceres que viriam a ser encaminhados à CGU e ao TCU. 
10. Ao não realizar o exame da documentação inserida no Siconv, e simplesmente concluir pela omissão na prestação de contas, sem fazer nenhuma referência aos documentos acostados ao sistema, o MTur prejudicou a eficiência das ações de controle externo, ocasionando dispêndio de esforços por parte da CGU e do TCU.    
11. Assim, constata-se que, em verdade, inexistiu o fato ensejador da instauração da TCE. 
IV
12. Considerando que este Tribunal tem entendido ser competência primária do ente concedente decidir sobre a regularidade da aplicação dos recursos transferidos, conforme Acórdão 9984/2016-TCU-Segunda Câmara, relator André Luís de Carvalho (v.g. Acórdãos 1518/2010-MIN-ASC, 506/2015-MIN-ALC, 504/2015-MIN-ALC, todos da 2ª Câmara) , seria cabível expedir determinação ao MTur para que examinasse a documentação inserida no Siconv, emitindo parecer conclusivo sobre a execução financeira e física do objeto.
13. Todavia, conforme o Ministro Walton Alencar Rodrigues (Acórdão 3499/2010-TCU-Primeira Câmara) , a correta gestão de recursos públicos, repassados por meio de instrumento hábil, para finalidade específica, repousa sobre um tripé: i) a realização do objeto,  quantitativa e qualitativamente útil à sociedade e de acordo com o avençado; ii) nexo de causalidade entre os recursos alocados ao objeto e a sua realização, comprovando que o objeto foi realizado com os recursos a ele destinados; e iii) cumprimento dos atos normativos pertinentes.
14. Assim, em respeito aos princípios da racionalidade administrativa e da economia processual, entende-se, desde já, que a devolução dos autos ao MTur é despicienda, especialmente considerando que in casu:  i) o objeto pactuado - aquisição e distribuição de materiais promocionais - foi realizado; ii) existe nexo de causalidade entre o único pagamento (peça 13, p. 17) e os produtos adquiridos; e iii) não há registro de ilegalidades.
15. Por estas razões, entende-se que esta tomada de contas especial deve ser arquivada, sem julgamento de mérito, ante a ausência de pressupostos de constituição e de desenvolvimento válido e regular do processo.
V
16. Embora a pactuação previsse que os recursos federais seriam de 95,91% (R$ 300.000,00) e os municipais seriam 4,09% (R$ 12.800,00) , os valores efetivamente depositados na conta bancária foram diferentes: a União entrou com R$ 262.368,00 (95,35%) e o município contribuiu com R$ 12.800,00 (4,65%) .
17. Assim, do saldo ainda existente na conta bancária (R$ 42.078,08, data base de 7/10/2018) , a Prefeitura deve devolver 95,35% ao Tesouro Nacional - o restante lhe pertence, considerando a proporcionalidade dos valores que foram depositados na conta bancária.
18. Desta forma, deve-se adotar determinação com vistas à restituição de valores aos cofres do Tesouro Nacional.
VI
19. Diante do exposto, submete-se à consideração superior a seguinte proposta: 
19.1. arquivar a presente tomada de contas especial, sem julgamento de mérito, ante a ausência de pressupostos de constituição e de desenvolvimento válido e regular do processo com fundamento no art. 1º, inciso I, da Lei 8.443/1992 c/c os arts. 169, inciso VI, 201, § 3º, e 212 do Regimento Interno do TCU;
19.2. com fundamento nos arts. art. 1º, inciso I, 10, § 1º, 12, inciso IV, da Lei 8.443, de 16 de julho de 1992, determinar ao Município de Tamandaré/PE que:
a) no prazo de quinze dias, contado a partir da ciência deste acórdão, devolva aos cofres do Tesouro Nacional 95,35% dos recursos depositados na conta vinculada (conta corrente e aplicações) n. 10.803-0, agência 3924-1, do Banco do Brasil S/A, aberta para movimentar os recursos do convênio Siconv n. 762.957/2011;
b) comprove perante este Tribunal o cumprimento da medida indicada no subitem anterior, cientificando-se ao atual prefeito municipal de que a não devolução dos recursos poderá implicar em responsabilidade solidária; e
19.3. dar ciência do acórdão que vier a ser proferido ao Ministério do Turismo e ao responsável, Sr. José Hildo Hacker Júnior, destacando que o relatório e o voto que fundamentam a deliberação podem ser acessados por meio do endereço eletrônico www.tcu.gov.br/acordaos".
Enfim, por intermédio da Exmo. Sr. Procurador Marinus Eduardo De Vries Marsico, o MPTCU anuiu, em conta singela (Peça 32) , à referida proposta do diretor técnico.
	É o Relatório.

não há.

Procurador Marinus Eduardo De Vries Marsico.

TOMADA DE CONTAS ESPECIAL. CONVÊNIO. MINISTÉRIO DO TURISMO. OMISSÃO NO DEVER DE PRESTAR CONTAS. DILIGÊNCIA. CITAÇÃO. APRESENTAÇÃO INTEMPESTIVA DAS CONTAS. COMPROVAÇÃO DA APLICAÇÃO DOS RECURSOS NO OBJETO DA AVENÇA. AUSÊNCIA DE JUSTIFICATIVA PARA A OMISSÃO INICIAL E PARA A NÃO INCLUSÃO DOS DOCUMENTOS NO PORTAL DE CONVÊNIOS - SICONV. AUSÊNCIA DE DEVOLUÇÃO DO SALDO REMANESCENTE DO AJUSTE. REJEIÇÃO PARCIAL DAS ALEGAÇÕES DE DEFESA. CONTAS IRREGULARES. MULTA. DETERMINAÇÃO. COMUNICAÇÃO.

TOMADA DE CONTAS ESPECIAL (TCE)

Secretaria do TCU no Estado do Rio Grande do Sul (Sec-RS).

Trata-se de tomada de contas especial instaurada pelo Ministério do Turismo (MTur) em desfavor de José Hildo Hacker Júnior, como então prefeito de Tamandaré - PE (gestões: 2009-2012 e 2013-2016) , diante da omissão no dever de prestar contas do Convênio nº 426/2011 (Siconv 762957) destinado a "ações de promoção turística" a partir do aporte de recursos federais sob o valor de R$ 300.000,00, tendo a vigência do ajuste sido estipulada para o período de 14/12/2005 a 15/5/2009. 
A partir do Parecer Técnico nº 41/2014 (Peça 1, p. 79) , tendo a instauração da presente TCE sido fundada na omissão sobre o dever de prestar as contas dos recursos repassados no âmbito do referido convênio (Peça 1, p. 103-107) , a então Secex-RS promoveu a citação do Sr. José Hildo para que apresentasse as suas alegações de defesa e/ou recolhesse o valor do débito apurado nos autos (Peças 8 e 11) , tendo o responsável comparecido aos autos, com a juntada da documentação supostamente encaminhada ao concedente, em 5/10/2015, a título de prestação de contas do ajuste (Peça 13) , sem oferecer, contudo, a eventual defesa sobre o descumprimento do prazo para a apresentação da aludida prestação de contas, ante o vencimento desse prazo desde 17/4/2014 (Peça 1, p. 129) .
Diante disso, a despeito de o parecer do auditor federal concluir pela irregularidade das contas do ex-prefeito, com a aplicação da multa prevista no art. 58, I, da Lei nº 8.443, de 1992 (Peça 29) , o diretor e o titular da unidade técnica propuseram o arquivamento dos autos, ante a suposta ausência dos pressupostos de constituição e desenvolvimento válido e regular do processo, ao vislumbrar, para tanto, que a inclusão de informações no Portal de Convênios (Siconv) sobre a execução do ajuste, antes da instauração desta TCE, teria suprido a apresentação das contas em meio físico (Peças 30 e 31) , tendo o MPTCU anuído a essa proposta do diretor (Peça 32) .
Por outro ângulo, a unidade técnica propôs o envio de determinação ao aludido município para a devolução do saldo remanescente de recursos federais na conta vinculada do ajuste em favor do Tesouro Nacional.
Peço para acompanhar o parecer do auditor federal, ante a ausência de justificativas para a intempestiva apresentação das contas em meio físico e para a não inclusão dos documentos da prestação de contas no Siconv, além da ausência de devolução do saldo remanescente do ajuste.
Bem se sabe que prestar contas, com a devida e correta comprovação da boa e regular aplicação dos valores públicos, é dever de todos aqueles a quem sejam confiados recursos federais, por força do parágrafo único, do art. 70, da Constituição de 1988 e do art. 93 do Decreto-Lei nº 200, de 1967 (v.g.: Acórdãos 27/2004 e 1.569/2007, da 2ª Câmara, e Acórdãos 11/1997, 1.659/2006 e 59/2009, do Plenário) , destacando, nesse ponto, que, em sintonia com a jurisprudência do TCU (v.g.: Acórdão 162/2019-TCU-Primeira Câmara, Acórdão 4838/2017-TCU-Segunda Câmara e Acórdão 964/2018-TCU-Plenário) , a extemporânea apresentação das contas, após a citação no âmbito do TCU, não teria força bastante para afastar a irregularidade consistente na referida omissão no dever de prestar contas, até porque essa extemporânea apresentação dos documentos não mais se configuraria como prestação de contas, mas, sim, como tomada de contas, já que, após o prazo fixado, ela teria sido promovida sem a necessária voluntariedade inerente aos processos de prestação de contas. 
Por esse prisma, a apresentação das contas em 2015 (18 meses após o término do prazo final para a efetiva prestação de contas e quase 1 ano após a instauração da presente TCE) não teria o condão de elidir a omissão inicial do dever legal de prestar contas, até porque, apesar de alertado no ofício de citação, o então prefeito não apresentou nenhuma justificativa para a não apresentação das contas dentro do prazo fixado, nem, tampouco, justificou o não atendimento às notificações do órgão repassador, limitando-se a apresentar a cópia do Ofício nº  788/2015/CGCV/SPOA/SE/MTur (Peça 13, p. 3) com a notícia de que:
	"Em atenção a solicitação por meio do Ofício GP nº 213/2015, referente ao convênio nº  762957/2011, celebrado entre a Prefeitura Municipal de Tamandaré/PE e este Ministério do Turismo, em que Vossa Senhoria encaminha Prestação de Contas Final, no entanto o processo encontra-se com TCE instaurada e encaminhada ao Tribunal de Contas da União - TCU, conforme documento anexo, e, portanto, não cabe mais análise no âmbito deste Ministério".
Não se mostra adequada, aliás, a manifestação do diretor técnico no sentido de que, antes da instauração da TCE, o convenente já teria incluído no Siconv as informações e os documentos da prestação de contas, já que as informações sobre os bens adquiridos e os pagamentos realizados (Peça 27) , assim como a documentação da licitação e do contrato (Peça 28) , teriam sido incluídas no sistema, entre dezembro de 2012 e janeiro de 2014, e diriam respeito à execução da avença, salientando que, ainda que pudessem ser aproveitadas na análise da execução físico-financeira do ajuste, essas informações não se encontrariam registradas na aba inerente à prestação de contas do convênio (área do Siconv onde devem ser incluídos também os outros documentos e comprovantes sobre o cumprimento do objeto pactuado e do alcance dos objetivos avençados) . 
A despeito, contudo, de não subsistir a solicitação para a análise da documentação inserida na aba "execução convenente", como parte da prestação de contas, faltariam as informações necessárias ao pronunciamento conclusivo do MTur e, por esse ângulo, não teriam sido integralmente cumpridas nem mesmo as orientações veiculadas pela Diretriz Siconv nº 4, de 2010, e pela Diretriz Siconv nº 11, de 2012, no sentido de a prestação de contas poder ser feita exclusivamente pelo sistema, permanecendo injustificada, assim, a omissão inicial do dever de prestar voluntariamente as contas.
De todo modo, a unidade técnica assinalou que a documentação apresentada pelo então prefeito, com a data de 17/9/2015, revelaria a parcial aquisição dos materiais previstos no plano de trabalho para o uso na promoção do turismo no aludido município, tendo restado comprovado o nexo causal entre esses produtos e o único pagamento efetuado à empresa contratada, em 8/11/2013, sob o valor de R$ 244.660,00, após a regular licitação, de tal modo que, em face do repasse de R$ 262.368,00, em 11/6/2013, e do depósito da contrapartida municipal pelo valor de R$ 12.800,00, em 14/12/2012, restaria o saldo sob o valor R$ 42.078,08 na respectiva conta vinculada, em 7/10/2016, aí já incorporados os juros de aplicação financeira, salientando, porém, que esse saldo remanescente ainda não teria sido devolvido ao órgão concedente.
Por essa linha, a aludida tomada das contas, com a extemporânea apresentação dos documentos após a citação, teria força para afastar a inicial suposição do débito, mas não teria força para afastar a irregularidade das contas, mostrando-se adequada a proposta do auditor federal para determinar que o município devolva o saldo remanescente proporcional (95,35%) dos recursos federais não aplicados no objeto pactuado, sem prejuízo de aplicar a multa prevista no art. 58, I e II, da Lei nº  8.443, de 1992, em desfavor do responsável, diante da irregularidade das contas pela grave ofensa à norma legal orçamentário-financeira.
Não se vislumbra, enfim, a prescrição da pretensão punitiva do TCU no presente caso concreto, haja vista que não houve o transcurso de mais de dez anos entre a ordem para a citação no âmbito do TCU, em 15/1/2016 (Peça 6) , e a data fatal para a efetiva prestação de contas final do ajuste, em 17/4/2014 (Peça 1, p. 129) , nos termos do Acórdão 1441/2016-TCU-Plenário.
Eis que, por meio do referido Acórdão 1.441/2016 proferido pelo Plenário na Sessão Extraordinária de 8/6/2016, o TCU firmou o seu entendimento no sentido de que a prescrição da pretensão punitiva deve seguir a regra geral do prazo decenal, contado a partir do fato, em linha com o art. 205 do Código Civil brasileiro, interrompendo-se a contagem do aludido prazo com a ordem de citação, nos termos do art. 240, caput, da Lei nº 13.105 (Código Processual Civil) , de 2015.
Sem prejuízo, todavia, do respeito a esse entendimento do Tribunal, reitero a minha ressalva já registrada em vários outros julgados do TCU no sentido de que, na ausência de lei específica, o TCU não deveria aplicar qualquer prazo prescricional sobre a referida pretensão punitiva ou, então, na pior das hipóteses, o Tribunal deveria aplicar a regra prescricional fixada pela Lei nº  9.873, de 1999, não só porque ela trata diretamente de prescrição no âmbito do direito administrativo sancionador, mas também porque, entre outras medidas, a aludida lei manda aplicar o prazo prescricional penal, quando a infração administrativa também configure crime, além de determinar expressamente que, no caso de ilícito continuado ou permanente, a contagem do prazo se inicie no dia da cessação do aludido ilícito.
Por conseguinte, a despeito de registrar essa minha posição pessoal, pugno pela aplicação da multa legal em desfavor do aludido responsável, submetendo-me, então, ao entendimento fixado pelo TCU no âmbito do aludido Acórdão 1441/2016-TCU-Plenário.
Entendo, portanto, que o TCU deve julgar irregulares as contas de José Hildo Hacker Júnior para lhe aplicar a multa prevista no art. 58, I e II, da Lei nº 8.443, de 1992, sem prejuízo de prolatar a determinação anunciada nestas razões de decidir.
	Ante o exposto, pugno pela prolação do Acórdão ora submetido a este Colegiado.
TCU, Sala das Sessões, em 12 de março de 2019.
Ministro-Substituto ANDRÉ LUÍS DE CARVALHO 
Relator